臺灣臺北地方法院民事判決　　　　　　　　　　　　九十二年度重訴字第三八七號
　　原　　　告　元大京華證券股份有限公司
　　法定代理人　丙○○
　　訴訟代理人　蕭壬宏律師
　　訴訟代理人　庚○○
　　被　　　告　辛○○
　　被　　　告　丁○○
　　被　　　告　戊○○○
　　右三共同
　　訴訟代理人　高瑞錚律師
　　　　　　　　陳在源律師
　　複代理人　　張梅音律師
當事人間損害賠償等事件，本院於九十三年十一月二十五日言詞辯論終結，判決如下
：
    主  文
被告應連帶給付原告新臺幣肆仟柒佰陸拾玖萬肆仟捌佰捌拾玖元，及自民國九十二年
三月十九日起至清償日止，按年息百分之五計算之利息。
訴訟費用由被告連帶負擔。
本判決於原告以新臺幣壹仟伍佰玖拾萬元供擔保後，得假執行。但被告於假執行程序
實施前，以新臺幣肆仟柒佰陸拾拾玖萬肆仟捌佰捌拾玖元為原告預供擔保，得免為假
執行。
    事實及理由
一、原告起訴主張：
  (一)緣被告辛○○係任職於原告城中分公司擔任營業員職務，其任職原告公司時聲明
    其同意其於任職原告公司期間，確實遵守證券相關法令及公司配合法令所定之內
    控之規定，否則願受公司辭退並賠償公司所受之損害，並立有聲明書；並邀被告
    丁○○、戊○○○任其職務保證人，保證被告辛○○如有營私舞弊、違反原告公
    司規定之規則或執行職務有過失及為其他不法行為時，負連帶清償責任，亦立有
    員工保證書。
  (二)嗣於民國九十一年十一月廿六日至廿八日間，被告辛○○違反證券商負責人及業
    務人員管理規則第十六條第二項第八款規定，接受未具委託書之第三人以原告城
    中分公司客戶甲○○、陳明達、李惠津及李順成等人（下稱甲○○等四人）名義
    帳戶，委託買進「嘉裕」股票，詎上開帳戶屆期違約，致使原告公司受有新台幣
    （下同）四千九百九十八萬九千七百零一元之損失。被告辛○○於九十一年十一
    月廿八日因甲○○等四人帳戶買進嘉裕股票額度已逾其徵信額度，而無法買進，
    竟違反上開證券商負責人及業務人員管理規則第十六條第二項第八、十九款規定
    ，以被告辛○○之父陳金定帳戶買進系爭「嘉裕」股票二十萬三千股，亦屆期不
    履行交割義務，致使原告公司受有九十一萬一千七百六十七元之損失。
  (三)本件前開違約交割事件發生後，經原告公司清查，始發現上情，並經台灣證券交
    易所股份有限公司及主管機關財政部證券暨期貨管理委員會處分在案。為此，原
    告基於雇傭之法律關係，對被告辛○○請求給付上開金額及法定遲延利息；另依
    連帶保證之法律關係，請求被告戊○○○及丁○○與被告辛○○連帶負擔損害賠
    償責任等語。求為判決：
    (一)被告應連帶給付原告四千七百六十九萬四千八百八十九元，及自起訴狀繕本送
      達翌日即九十二年三月十九日起至清償日止，按年息百分之五計算之利息。
    (二)原告願供擔保，請准宣告假執行。
二、被告則以：
  (一)被告辛○○任職原告城中分公司證券營業員時，自八十二年起，原告城中分公司
    接受股市大戶陳福誠（別號益航陳）先後使用甲○○等四人及李枝慶、李惠蘭、
    簡瑪琍、鄭隆正等人（下稱甲○○等八人）頭帳戶操作股票買賣，實際交易時，
    每筆買賣均由陳福誠親自致電原告城中分公司下單，並由甲○○負責為陳福誠調
    度資金、處理八名人頭帳戶之對帳單及交割等事宜，是項電話接單服務，向由被
    告辛○○受理，多年來原告公司明知陳福誠使用上開八名人頭戶操作，因可自陳
    福誠賺取大量手續費，非但未予反對，反積極示好。緣原告為鼓勵客戶多事交易
    ，設有規定營業員業績獎金及客戶手續費折讓（以下依證券業習慣，簡稱「退佣
    」）之計算，因陳福誠使用甲○○等八名人頭帳戶在被告公司交易已十年有餘，
    為此原告公司於九十一年三、四月間，將該八名人頭戶交易金額彙整計算，以代
    號VIP3 07帳號，提供陳褔誠以每一億元退佣六萬元之方式，適用超級大戶之特
    優退佣專案。又九十一年間四月間，陳福誠看好「嘉裕」股票，遂分三階段操作
    該股，第一階段為九十一年四月間；第二階段為同年六、七月間左右；第三階段
    為同年十一月。其第一階段操作成功，短期獲利，即予出脫。至第二階段，陳福
    誠為取得更大操作空間，乃委由甲○○出面，向原告總公司業務督導馬家驩協理
    、城中分公司前後任經理洪火順及李文寶爭取放寬上開八名人頭戶之融資額度。
    原告公司形式上雖已提高額度，惟馬家驩協理向甲○○表示，「嘉裕」股票短期
    漲幅過大，已遭證交所注意，故原告公司不便任由陳福誠將所准融資額度使用至
    上限。原告總公司叮囑城中分公司於實際接單時，降低陳福誠使用之融資張數（
    按陳福誠通常單筆下單交易量甚鉅，是否接單，非營業員所能決定，須由後台經
    、副理等批准），以控管風險，但並未反對陳福誠使用人頭戶交易。九十一年十
    一月二十六日至二十八日，陳福誠一如往昔，致電原告城中分公司，以甲○○、
    陳明達、李惠津及李順成等四人之帳戶，向被告辛○○下單買進「嘉裕」股票。
    當時「嘉裕」股票雖已因交易量及漲幅異常而經證交所多次列為注意股，提醒各
    券商及投資人注意，而原告公司明知陳福誠使用人頭帳戶買賣該股票，但僅限制
    其融資額度，並未通知被告辛○○凍結上開四個人頭帳戶，辛○○遂循往例依其
    指示掛單。另，十一月二十八日被告受理下單時，忙中出錯，將陳福誠以李枝慶
    （帳號：2244 1-6，甲○○之父）名義下單買進之二十萬三千股「嘉裕」股票，
    誤寫為陳金定（帳號：15945-5，辛○○之父，該帳戶從未提供陳福誠使用）掛
    單。當時辛○○下單後旋即發現失誤，故立即向營業部副理己○○反應上情，申
    請列為錯帳，更正交易戶名；而己○○副理雖明知陳金定向非陳福誠所用帳號，
    但以超過二百張股票須以專案處理，手續過繁為由，而予拒絕。詎九十一年十一
    月二十八日辦理交割時，突然驚爆陳福誠嘉裕股票違約交割案，原告公司居然主
    張被告辛○○違反證券營業相關規定接受客戶以人頭戶交易，致該公司受有五千
    萬元以上之損害云云，而火速對辛○○處以最嚴厲之開除處分，繼之聲請假扣押
    執行被告等三人財產，嗣並提起本件訴訟。
  (二)是陳福誠使用甲○○等八名人頭帳戶交易，乃原告公司所明知且鼓勵，被告辛○○乃執行原告公司之獲利方針及指示，洵無責令其負賠償之責。原告刻意於稽核
    報告內，隱匿陳福誠使用人頭帳戶下單之事實，足見對陳福誠使用人頭帳戶交易
    乙節，係持護航及鼓勵政策。原告主張被告辛○○因甲○○等客戶欲買進之數
    量逾越授信額度無法委託買進，竟違反證券商負責人及業務人員管理規則第十六
    條第二項第八款及第十九款規定，自行利用其父陳金定之帳戶買進「嘉裕」股票
    二十萬三千股，致生違約交割，亦使原告受有九十一萬一千七百六十七元之損失
    云云，顯然不實。況被告辛○○接受陳福誠利用「人頭戶交易」之行為，與原
    告所稱「違約交割損失」之間，並無因果關係存在。按原告公司為企業經營者，
    依其內部規定，新進員工到職之際均須簽立制式之聲明書，表明同意遵守公司規
    定及違反規定願無條件接受公司所定之處分，其聲明書之性質，顯屬民法第二百
    四十七條之一所規定之附合契約；且對被告辛○○顯失公平，依民法第二百四十
    七條之一第四款規定，應屬無效。
  (三)且原告十餘年來未曾落實內部控制制度，容任陳福誠使用甲○○等人頭戶於城中
    分公司下單交易，且給予陳福誠人頭帳戶大量交易額度，縱認被告辛○○有何過
    失，原告就本件違約交割損害之發生，亦顯然與有重大過失，應減輕或免除被告
    等三人之賠償金額。被告辛○○對原告公司本無損害賠償責任，被告戊○○○、
    丁○○當然亦無賠償責任。縱認被告辛○○執行職務有疏失，則原告未執行內部
    控制制度，監督管理上亦有疏失，被告戊○○○、丁○○亦得依民法第七百五十
    六條之六第二款規定，請求減輕或免除其賠償金額。被告辛○○遭開除後，頓失
    收入，維持一家生計尚不可得，遑論賠償損害，依民法第二百一十八條之規定，
    縱認被告應負賠償責任，亦應減輕其賠償金額等語，資為抗辯。求為判決：原告
    之訴及其假執行之聲請均駁回。如受不利判決，願供擔保，請併為准免假執行之
    宣告。
三、經查，原告主張被告辛○○原係原告城中分公司證券營業員，被告戊○○○、丁○○為辛○○之職務保證人，被告辛○○任職時，同意其於任職原告公司期間，
    確實遵守證券相關法令及公司配合法令所定之內控之規定，否則願受公司辭退並
    賠償公司所受之損害，並立有員工保證書；其並邀被告丁○○、戊○○○任其職
    務保證人，保證被告辛○○如有營私舞弊、違反原告公司規定之規則或執行職務
    有過失及為其他不法行為時，負連帶清償責任，亦立有保證書。
    嗣於九十一年十一月廿六日至廿八日間，被告辛○○接受未依規定出具委任書之
    第三人以原告城中分公司客戶甲○○等四人帳戶，委託買進「嘉裕」股票，詎上
    開帳戶屆期違約等情，有原告提出被告辛○○聲明書、被告戊○○○、丁○○保
    證書為證，並經台灣證券交易所股份有限公司於九十二年七月十五日函覆本院無
    誤，且為被告不爭，原告前開主張，堪應信為真實。按證券商負責人及業務人員
    管理規則第十六條第二項第八款、十九款規定，證券商之負責人及業務人員，除
    法令另有規定外，不得有「提供親屬名義供客戶申購、買賣有價證券。」、「受
    理非本人或未具客戶委任書之代理人申購、買賣或交割有價證券」行為，亦有原
    告之證券商負責人及業務人員管理規則節本在卷可按，是被告於前開九十一年十
    一月廿六日至廿八日期間，違反證券商負責人及業務人員管理規則第十六條第二
    項第八款、十九款規定，接受第三人以甲○○等四人帳戶，委託買進「嘉裕」股
    票行為，既如前述，則原告主張被告辛○○違反其任職時所為聲明，未確實遵守
    證券相關法令及公司配合法令所定之內控之規定乙節，即非無據。
    惟被告以前詞置辯。從而，本件首應審究者，乃：(一)原告是否明知被告辛○○違
    反證券商負責人及業務人員管理規則第十六條第二項第八款、十九款規定，且刻
    意於稽核報告、隱匿陳福誠使用人頭帳戶下單之事實？甚且原告並鼓勵被告為之
    ？(二)如原告不知被告辛○○違反證券商負責人及業務人員管理規則第十六條第二
    項第八款、十九款規定，然其是否未未曾落實內部控制制度，而容任陳福誠使用
    甲○○等人頭戶於城中分公司下單交易，且給予陳福誠人頭帳戶大量交易額度，
    而與有過失？(三)本件被告辛○○接受陳福誠利用「人頭戶交易」之行為，與原告
    所稱「違約交割損失」之間，是否有因果關係存在？如有，原告損害額若干？
三、查原告主張被告違反前開證券商負責人及業務人員管理規則規定，既為被告所不
    爭，則被告抗辯其接受陳福誠使用甲○○等八名人頭帳戶交易，乃原告公司所明
    知且鼓勵，被告辛○○乃執行原告公司之獲利方針及指示等有利於己之事實，即
    負有舉證之責。經查：
  (一)被告執原告公司客戶基本資料卡兼變更申請書、原告公司之九十一年十一月廿五
    日營業員（辛○○）業績明細表為據，辯稱：原告城中分公司自八十二年起，接
    受戶陳福誠使用甲○○等八名人頭帳戶買賣股票，由陳福誠對被告辛○○下單、
    甲○○負責資金調度、處理八名人頭帳戶之對帳單及交割等事宜，原告並於九十
    一年三、四月間，將該八名人頭戶交易金額彙整計算，以代號VIP307帳號，提供
    陳褔誠超級大戶特優退佣專案，足證被告接受陳福誠使用甲○○等八名人頭帳戶
    交易，乃原告公司所明知且鼓勵云云。惟甲○○係陳福誠之配偶，而李惠津、李
    順成、李惠蘭、甲○○均為李枝慶之子女，其間互為親屬關係，有原告提出之其
    等
    以甲○○為緊急聯絡人，為社會交易常態等語，即屬可採。是本院自難僅憑其等
    聯絡人均載為甲○○，即認原告知悉甲○○等八人共同提供帳戶供陳福誠使用乙
    節為真；況依被告抗辯甲○○等八人中尚有簡瑪琍、鄭隆正二人緊急聯絡人，並
    非甲○○，亦有原告提出之陳明達之基本資料卡兼變更申請書在卷可考，是要難
    僅憑上開原告公司客戶基本資料卡兼變更申請書之記載，遽認被告上開抗辯可採
    。
  (二)另被告抗辯：原告於九十一年三、四月間，提供VIP307帳號，甲○○等八名人頭
    戶交易金額匯整計算乙節，被告固提出原告公司之九十一年十一月廿五日營業員
    （辛○○）業績明細表在卷供參（卷內證物編號：被證三，觀之該明細表所載，
    甲○○等人之備註欄載確有「V307」等字樣），惟原告否認有何提供VIP307帳號
    ，供甲○○等八名人頭戶交易金額匯整計算情事，並謂：VIP307係原告城中分公
    司貴賓室，適用該VIP307貴賓室之客戶者，除原告所稱甲○○等人外，尚有其他
    原告城中分公司多名客戶等語，並提出原告公司之九十一年十一月廿六日營業員
    （李麗娜）業績明細表一紙在卷為憑，本院觀之該原告（李麗娜）業績明細表上
    所載，亦確載有其他交易人（非甲○○等八人）之備註欄同載有「V307」等字樣
    ，顯見被告抗辯V307帳戶係原告用於匯整甲○○等八名人頭戶交易乙節，洵無足
    採。
  (三)又被告抗辯：原告刻意於稽核報告內，隱匿陳福誠使用人頭帳戶下單等情，固據
    其提出被告辛○○與乙○○、己○○間之電話錄音譯文（被證五、被證六）及原
    告公司九十一年三月廿二日至十一月二十八日間之摘錄稽核被告（見被證十四）
    供參，並據此辯稱原告工務部乙○○於配合稽查人員查核甲○○等女姓人頭戶之
    使用情形云云，惟姑不論被告提出之前揭錄音譯文是否非法取得之證據，依其譯
    文所載，均為乙○○、己○○附和之詞（多言：對啊、對吧等等），而該譯文經
    本院依兩造聲請，命證人乙○○到院共同勘驗錄音帶內容，其譯文第一頁倒數第
    六行（當被告辛○○問：：：：，李小姐下過單的指示、還有包陳先生，你也知
    道從頭到尾都是陳先生下單）」對「字」，並未確實聽到，此有本院九十二年十
    月二十九日筆錄在卷可查；證人即原告公司工務乙○○亦證稱其印象並未說對字
    （見同前筆錄），另其並證稱：其並稱並未聽聞益航陳，其於原告公司工作為工
    務，負責水電、資訊、錄音工作，與稽核不同等語（見本院九十二年十月九日言
    詞辯論筆錄），是自難僅憑前揭譯文，逕認被告上開抗辯有理；況依原告公司九
    十一年十一月二十八日委託下單客戶與被告辛○○盤中及盤後電話錄音譯文（即
    附證四），被告辛○○均對實際下單之人稱之為「薛先生」，亦與其所辯不符。
    又原告主張其稽核人員於抽查委託買賣之錄音時，因發現陳明達、李惠津及李順
    成等三帳戶之電話錄音時，因被告辛○○均稱呼下單之人為陳先生，即要求被告
    辛○○應依規定，要求客戶補具委任書，被告辛○○並為此補具「薛楨亮」之委
    任書乙節，並有被告所提出之被證二所附之委任書可證。故原告主張因被告辛○○故意隱暪實際下單之真實身分，並偽稱之為「薛先生」，致其誤以為實際下單
    之人為委任書所載之受任人「薛楨亮」，其並未隱匿情事於稽核報告內等語，尚
    為可採。本院亦未能僅憑其提出之原告公司九十一年三月廿二日至十一月二十八
    日間之摘錄稽核被告（見被證十四）所載，即認原告有刻意於稽核報告等不實記
    載，是其所為前揭抗辯，即難認可採。
  (四)被告又辯稱：九十一年十一月二十六日至二十八日，當時「嘉裕」股票雖已因交
    易量及漲幅異常而經證交所多次列為注意股，提醒各券商及投資人注意，而原告
    公司明知陳福誠使用人頭帳戶買賣該股票，但僅限制其融資額度，並未通知被告
    辛○○凍結上開四個人頭帳戶，辛○○遂循往例依其指示掛單。其中十一月二十
    八日被告受理下單時，忙中出錯，將陳福誠以李枝慶（帳號：2244 1-6，甲○○
    之父）名義下單買進之二十萬三千股「嘉裕」股票，誤寫為陳金定（帳號：1594
    5-5，辛○○之父，該帳戶從未提供陳福誠使用）掛單。當時辛○○下單後旋即
    發現失誤，故立即向營業部副理己○○反應上情，申請列為錯帳，更正交易戶名
    ；惟為己○○拒絕云云，固有其提出之被告辛○○與己○○間之電話錄音譯文（
    被證六）以供審酌，惟原告否認當時「嘉裕」股票雖已因交易量及漲幅異常而經
    證交所多次列為注意股，且經證券交易所為提醒注意；另被告辛○○亦無其所謂
    錯帳事實發生，並提出九十一年十一月廿一日至同年月廿八日台灣證券交易所股
    份有限公司每日新聞稿在卷可查。而本院觀原告公司九十一年十一月二十八日委
    託下單客戶與被告辛○○盤中及盤後電話錄音譯文（即附證四）第四頁所載：
      B：喂，薛先生喔，跟你報告一下，今天總數5908，這是你這四個戶頭，四個
         戶頭撐（ㄍ一ㄥ）得都撐不上去，那個做不進。然後，另外我就是做到我
         爸……. 做203啦。
      A：203喔。
      B：對、對，所以正確金額是……….
      A：你爸…..不要用你爸的，換一個…….
      B：不是啦，那個是因為剛才你在路上的時候，所有的戶頭都撐不下去。
      A：你爸那個用反方向把他做掉 …………….
      B：反向賣出…反向賣出沒股票是要怎樣賠？
      A：我幫你處理就可以了。
      B：這樣喔….沒關係啦，我爸這部分，我到時去跟他拿簿子和印章…..
      A：那他交割就對了吧？
      L：那是你爸爸的………..
      B：因為他這個喔….. 第一個，我盤中一直問一直問，有幾種方法，問的結果
         還是沒有辦法轉，因為其中，有一筆是單筆委託200張…….
      L：他沒有叫你轉……..
      B：有，我本來寫空單要反向沖，但是都沒有平盤上，沖不掉…. 然後第二個
         ，假如說要變更帳號，變更到你們那邊去，我問過，因為那卡到說，那20
         0張的，假如說要更改帳號，就要寫報告書，那報告書就要送到交易所。然
         後我也曾經想說盤中報錯帳直接把他沖掉，結果我都問的結果，反正牽扯
         到總金額是一千萬的或是單筆交易是200張以上的，就要報交易所，所以心
         裡想說，報交易所驚動上面，何不只好先這樣「撩」下去……
      L：我只是感覺到這樣不好……，報交易所就報交易所有什麼關係？又沒犯罪……
         報錯帳比較好，你快去辦。
      B：報錯帳……
      L：你快去處理，就沒錯了……那有什麼關係？有什麼差別？
      B：是真的假的！
      而被告辛○○亦自承於右揭時期確有如上對話（見本院九十三年十一月廿五日
      言詞辯論筆錄），是依前述對話可知，被告辛○○係自行下單至其父陳金定之
      帳戶內，並非「錯帳」所致，已至為灼然。
    (五)又原告主張其因被告違反前揭規定，致生系爭違約交割事件發生後，經原告公
      司清查，並受有四千七百六十九萬四千八百八十九元之損害等情，有其提出買
      進賣出報告書、原告客戶交易明細表、合併買賣報告書既交割憑單、融資現金
      償還申請書、融資現金償還申請書、雲林地方法院債權憑證、仲裁判斷、中華
      民國證券商同業公會函、復華綜合證券股份有限公司函、信用融資違約通知函
      （原證廿一至原證三十一）暨附表一至附表九在卷足參，自堪信為真實，被告
      空言否認，尚難可採。而被告戊○○○、丁○○另抗辯依民法第七百五十六條
      之六第二款規定，請求減輕或免除其賠償金額，惟被告並未具體指陳原告有何
      民法第七百五十六條之五第一項各款情形，而不即通知被告廖梅卿、丁○○，
      亦未能證明原告對被告辛○○有之選任、監督有何疏懈之處，則其所為前揭抗
      辯亦乏所據，而無可採。
四、綜上所述，原告主張被告辛○○原為其城中分公司營業員，被告戊○○○及丁○○則為被告辛○○之保證人。被告辛○○於九十一年十一月廿六日至廿八日間，
    違反證券商負責人及業務人員管理規則第十六條第二項第八款規定，接受未具委
    託書之第三人以原告城中分公司客戶甲○○等四人名義帳戶，委託買進「嘉裕」
    股票，詎其受有四千七百六十九萬四千八百八十九元之損害等情，已如前述，則
    原告依兩造間僱傭之法律關係，請求被告辛○○給付上開金額及法定遲延利息；
    併依連帶保證之法律關係，請求被告戊○○○及丁○○與被告辛○○連帶負擔損
    害賠償責任，均為有理由，應予准許。
五、兩造陳明願供擔保及預供擔保，請准宣告假執行及免為假執行，經核均無不合，
    爰分別酌定相當擔保金額准許之。
六、本件事證已臻明確，兩造其餘攻擊防禦方法均予判決結果不生影響，不再一一論
    述，附此敘明。
結論：本件原告之訴為有理由，依民事訴訟法第七十八條、第三百八十九條第一項第
      四款、第三百九十條第二項，判決如主文。
中　　　華　　　民　　　國　　九十三　　年　　 十二 　　月　　　六　　　日
　　                          民事第五庭法      官  賴劍毅
右為正本係照原本作成
如對本判決上訴，須於判決送達後廿日內向本院提出上訴狀
中　　　華　　　民　　　國　　九十三　　年　　 十二 　　月　　　七　　　日
　　　　　　　　　　　　　　　　　　　　法院書記官  吳芳玉
附註：
民事訴訟法第三百九十二條
法院得宣告非經原告預供擔保，不得為假執行。
法院得依聲請或依職權，宣告被告預供擔保，或將請求標的物提存而免為假執行。
依前項規定預供擔保或提存而免為假執行，應於執行標的物拍定、變賣或物之交付前
為之。
